---
title: ME414 - Estatística para Experimentalistas
subtitle: Parte 19
output: 
  ioslides_presentation:
         widescreen: true
logo: ../logo-imecc.png
---



# Inferência para duas populações: intervalo de confiança para duas médias



## Intervalo de confiança para duas médias {.build .smaller}

**População 1:** Coletamos uma amostra aleatória $X_1, X_2, \ldots,X_n$ de uma população com média $\mu_1$ e a variância $\sigma_1^2$ e usamos $\bar{X}$ para estimar $\mu_1$.

**População 2:** Coletamos uma amostra aleatória $Y_1, Y_2, \ldots,Y_m$ de uma população com média $\mu_2$ e a variância $\sigma_2^2$ e usamos $\bar{Y}$ para estimar $\mu_2$.

A população 1 é independente da população 2.

**Condições:** 

(a) As populações 1 e 2 são aproximadamente normais ou 

(b) Os tamanhos amostrais $n$ e $m$ são suficientemente grandes.

Se pelo menos uma das condições acima é satisfeita, temos:
$$\bar{X} \sim N\left(\mu_1,\frac{\sigma_1^2}{n} \right) \quad \mbox{e} \quad  \bar{Y} \sim N\left(\mu_2,\frac{\sigma_2^2}{m} \right)$$


## Intervalo de confiança para duas médias {.build}
**Caso 1: Variâncias diferentes e conhecidas**

Assumindo que as duas amostras $X_1, \ldots, X_n$ e $Y_1, \ldots, Y_m$ são independentes com $\sigma_1^2 \neq \sigma_2^2$ conhecidas, temos:

$$ \bar{X} - \bar{Y} \sim N\left(\mu_1 - \mu_2, \frac{\sigma_1^{2}}{n} + \frac{\sigma_2^{2}}{m}  \right)$$

E daí,
$$Z= \frac{(\bar{X} - \bar{Y}) - (\mu_1 - \mu_2)}{\displaystyle \sqrt{\frac{\sigma_1^{2}}{n} + \frac{\sigma_2^{2}}{m}}} \sim N(0, 1)$$

## Intervalo de confiança para duas médias {.build}

Do resultando anterior, similar com o que fizemos para uma média, podemos construir um IC de $100(1-\alpha)\%$ para $\mu_1 - \mu_2$ da seguinte forma:

$$P(-z_{\alpha/2} \leq Z \leq z_{\alpha/2}) = P \left( -z_{\alpha/2} \leq \frac{(\bar{X} - \bar{Y}) - (\mu_1 - \mu_2)}{\displaystyle \sqrt{\frac{\sigma_1^{2}}{n} + \frac{\sigma_2^{2}}{m}}} \leq z_{\alpha/2}\right) = 1-\alpha$$

Portanto, um IC de $100(1-\alpha)\%$ para $\mu_1 - \mu_2$ é dado por:
$$IC(\mu_1 - \mu_2, 1-\alpha) = (\bar{X} - \bar{Y}) \pm z_{\alpha/2} \sqrt{\frac{\sigma_1^{2}}{n} + \frac{\sigma_2^{2}}{m}}$$


## Relembrando: Como encontrar $z_{\alpha/2}$

$$P(|Z|\leq z_{\alpha/2})=P(-z_{\alpha/2}\leq Z \leq z_{\alpha/2})=1-\alpha$$

<center>
```{r, echo=FALSE, results='hide', fig.height=3.5, fig.width=5, message=FALSE}
library(openintro)
par(mar=c(2, 4, 1, 1) + 0.1)
normTail(U = 2,L=-2,
         col = COL[1],
         xlim = c(-3, 3),
         axes  =  FALSE,
         lwd  =  2)
at <- c(-2, 0,2)
labels <- expression(-z[alpha/2], 0,z[alpha/2])
axis(1, at, labels, cex.axis = 1)
yMax <- 0.4

text(0, yMax * 0.4, labels= expression('área '* 1-alpha), cex = 1.2)
arrows(2.5, yMax / 2,
       2.5, yMax / 10,
       length = 0.1,
       col = COL[1],
       lwd = 1.5)
text(2.5, yMax / 2, labels= expression('área '* alpha/2),
     pos = 3,
     cex = 1.2,
     col = COL[1])


arrows(-2.5, yMax / 2,
       -2.5, yMax / 10,
       length = 0.1,
       col = COL[1],
       lwd = 1.5)
text(-2.5, yMax / 2, labels= expression('área '* alpha/2),
     pos = 3,
     cex = 1.2,
     col = COL[1])
```
</center>

Procure na tabela o valor de $z$ tal que a probabilidade acumulada até o valor de $z$, isto é $P(Z\leq z)=\Phi(z)$, seja $1-\alpha/2$.

## Intervalo de confiança para duas médias {.build}
**Caso 2: Variâncias iguais e conhecidas**

Considere o caso particular em que as variâncias são conhecidas e idênticas, isto é, $\sigma_1^2 = \sigma_2^2 = \sigma^2$.

Então,
$$Z= \frac{(\bar{X} - \bar{Y}) - (\mu_1 - \mu_2)}{\displaystyle \sqrt{\sigma^2 \left(\frac{1}{n} + \frac{1}{m}\right) }} \sim N(0, 1)$$

E um IC de $100(1-\alpha)\%$ para $\mu_1 - \mu_2$ é dado por:
$$IC(\mu_1 - \mu_2, 1-\alpha) = (\bar{X} - \bar{Y}) \pm z_{\alpha/2} \sqrt{\sigma^2 \left(\frac{1}{n} + \frac{1}{m} \right)}$$

## Intervalo de Confiança para duas médias {.build}
**Caso 3: Variâncias iguais e desconhecidas**

E se as variâncias das duas populações são idênticas porém desconhecidas, isto é, $\sigma_1^2 = \sigma_2^2 = \sigma^2$, $\sigma^2$ desconhecida?

Assim como no caso de uma média com variância desconhecida, usamos uma estimativa de $\sigma^2$ e a distribuição normal é substituída pela distribuição $t$.

No caso de duas populações, o estimador da variância $\sigma^2$ é a combinação das variâncias amostrais de cada população, ou seja,
$$S_p^2 = \frac{(n-1)S_1^2 + (m-1)S_2^2}{n+m-2},$$
sendo $S_i^2$ é a variância amostral da população $i$.

## Intervalo de confiança para duas médias {.build}
Então temos:$\displaystyle \quad T= \frac{(\bar{X} - \bar{Y}) - (\mu_1 - \mu_2)}{\displaystyle \sqrt{S_p^2 \left(\frac{1}{n} + \frac{1}{m}\right) }} \sim t_{n+m-2}$

E um IC de $100(1-\alpha)\%$ para $\mu_1 - \mu_2$ é dado por:
$$IC(\mu_1 - \mu_2, 1-\alpha) = (\bar{x} - \bar{y}) \pm t_{n+m-2, \alpha/2} \sqrt{s_p^2 \left(\frac{1}{n} + \frac{1}{m} \right)}$$

em que $s_p^2$ é o valor de $S_p^2$ obtido na amostra coletada.

**Observação:** Se $n$ e $m$ são pequenos, as duas amostras devem vir de populações aproximadamente normais. Se $n$ e $m$ são grandes, então a distribuição $t$ com $n+m-2$ graus de liberdade aproxima-se de uma normal.

## Relembrando: Como encontrar $t_{\nu,\alpha/2}$

$$P(-t_{\nu,\alpha/2} < T < t_{\nu,\alpha/2}) = 1-\alpha$$

<center>
```{r, echo=FALSE, results='hide', fig.height=4, fig.width=6}
par(mar=c(2, 4, 1, 1) + 0.1)
normTail(U = 2,L=-2,
         col = COL[1],
         xlim = c(-3, 3),
         axes  =  FALSE,
         lwd  =  2)
at <- c(-2, 0,2)
labels <- expression(-t[alpha/2], 0,t[alpha/2])
axis(1, at, labels, cex.axis = 1)
yMax <- 0.4

text(0, yMax * 0.4, labels= expression('área '* 1-alpha), cex = 1.2)
arrows(2.5, yMax / 2,
       2.5, yMax / 10,
       length = 0.1,
       col = COL[1],
       lwd = 1.5)
text(2.5, yMax / 2, labels= expression('área '* alpha/2),
     pos = 3,
     cex = 1.2,
     col = COL[1])


arrows(-2.5, yMax / 2,
       -2.5, yMax / 10,
       length = 0.1,
       col = COL[1],
       lwd = 1.5)
text(-2.5, yMax / 2, labels= expression('área '* alpha/2),
     pos = 3,
     cex = 1.2,
     col = COL[1])
```
</center>

Nesse caso, $\nu=n+m-2$ e os valores da distribuição $t$ encontram-se tabelados.

## Intervalo de confiança para duas médias

Resumindo:

Variâncias | $IC(\mu_1 - \mu_2, 1-\alpha)$
---------- | -----------------------------
Diferentes e conhecidas ($\sigma_1^2 \neq \sigma_2^2$) | $(\bar{x} - \bar{y}) \pm z_{\alpha/2} \sqrt{\displaystyle \frac{\sigma_1^{2}}{n} + \frac{\sigma_2^{2}}{m}}$
Iguais e conhecidas ($\sigma_1^2 = \sigma_2^2 =\sigma^2$) | $(\bar{x} - \bar{y}) \pm z_{\alpha/2} \sqrt{\displaystyle \sigma^2 \left(\frac{1}{n} + \frac{1}{m} \right)}$
Iguais e desconhecidas ($\sigma_1^2 = \sigma_2^2 =\sigma^2$) | $(\bar{x} - \bar{y}) \pm t_{n+m-2, \alpha/2} \sqrt{\displaystyle s_p^2 \left(\frac{1}{n} + \frac{1}{m} \right)}$

## Exemplo: tempo de incubação de dois vírus {.build}
```{r, echo=FALSE}
x <- c(4.56, 3.72, 3.45, 2.86, 4.03,
4.08, 6.56, 4.31, 0.42, 5.56,
5.92, 2.65, 4.54, 4.04, 4.23,
6.24, 6.16, 5.46, 3.22, 2.28)

y <- c(2.44, 1.49, 2.68, 2.60, 1.51,
1.60, 1.47, 3.70, 2.22, 1.78,
2.36, 1.56, 2.98, 3.33, 2.22,
0.58, 2.26, 2.26, 1.92, 0.50,
1.17, 1.70)

xbar <- round(mean(x), 2)
ybar <- round(mean(y), 2)
sigma21 <- 2
sigma22 <- 1
n <- length(x)
m <- length(y)

## Intervalor de Confiança
alpha <- .05 
z.alfa2 <- round(qnorm(1-alpha/2), 2)

est <- xbar-ybar
se.est <- sqrt(sigma21/n + sigma22/m)
ic <- round(est + c(-1, 1)*z.alfa2*se.est, 2)
```

O tempo de incubação do vírus 1 segue uma distribuição normal com média $\mu_1$ e desvio padrão $\sigma_{1}=\sqrt{`r sigma21`}$. Por outro lado, o tempo de incubação do vírus 2 segue uma distribuição normal com média $\mu_2$ e desvio padrão $\sigma_{2}=`r sqrt(sigma22)`$. Os tempos de incubação de ambos os vírus são considerados independentes. 

Realizaram um estudo de controle e os tempos de incubação registrados foram (tempo em meses):

* X: tempo de incubação do vírus 1 (`r n` observações)
```{r, echo=FALSE}
x
```

* Y: tempo de incubação do vírus 2 (`r m` observações)
```{r, echo=FALSE}
y
```

## Exemplo: tempo de incubação de dois vírus {.build}

Suspeita-se que o tempo de incubação do vírus 1 é maior que o do vírus 2.

Construa um IC de $95\%$ para a diferença do tempo médio de incubação entre os vírus, isto é, $\mu_1 - \mu_2$.

Antes de tudo temos que calcular a média amostral das duas populações:
$\bar x=`r xbar`$ e $\bar y = `r ybar`$. 

Pelo enunciado, as duas populações são normais e as variâncias são conhecidas:
$\sigma_1^2 = `r sigma21`$ e $\sigma_2^2= `r sigma22`$.

Veja que as populações são normais, variâncias diferentes mas conhecidas. Além disso, $n=`r n`$ e $m=`r m`$.

## Exemplo: tempo de incubação de dois vírus {.build}

Portanto, um Intervalo de $95\%$ de confiança para $\mu_1-\mu_2$ é dado por:
$$\begin{aligned}
IC(\mu_1-\mu_2, 0.95)&= (\bar{x} - \bar{y}) \pm z_{0.025} \sqrt{\frac{\sigma_1^{2}}{n} + \frac{\sigma_2^{2}}{m}} \\
&= (`r xbar` - `r ybar`) \pm `r z.alfa2` \sqrt{\frac{`r sigma21`}{`r n`} + \frac{`r sigma22`}{`r m`}} \\
&= `r est` \pm `r z.alfa2` \times `r round(se.est, 2)` \\
&= [`r ic[1]`; `r ic[2]`]
\end{aligned}$$

**Interpretação:** Com grau de confiança igual a `r (1-alpha)*100`\%, estimamos que a diferença entre o tempo médio de incubação do vírus 1 para o vírus 2 está entre `r ic[1]` e `r ic[2]` meses. 

## Exemplo {.build}

Dois tipos diferentes de tecido devem ser comparados. Uma máquina de testes *Martindale* pode comparar duas amostras ao mesmo tempo. O peso (em miligramas) para sete experimentos foram:

Tecido|  1|  2|  3|  4|  5|  6|  7 
------|---|---|---|---|---|---|---
A     | 36| 26| 31| 38| 28| 20| 37 
B     | 39| 27| 35| 42| 31| 39| 22 

Construa um IC de 95% para a diferença entre os pesos médios dos tecidos. Admita que a variância é a mesma, e igual a 49. 

Quais outras suposições são necessárias para que o IC seja válido?

*Adaptado de: Profa. Nancy Garcia*, Notas de aula.


## Exemplo (continuação) {.build}
```{r, echo=FALSE}
x <- c(36, 26, 31, 38, 28, 20, 37)
y <- c(39, 27, 35, 42, 31, 39, 22)

xbar <- round(mean(x), 2)
ybar <- round(mean(y), 2)
sigma2 <- 49

sigma21 <- round(var(x), 2)
sigma22 <- round(var(y), 2)
n <- length(x)
m <- length(y)

## Intervalo de Confiança
alpha <- .05 
z.alfa2 <- round(qnorm(1-alpha/2), 2)

est <- xbar-ybar
se.est1 <- sqrt(sigma2*(1/n + 1/m))
ic1 <- round(est + c(-1, 1)*z.alfa2*se.est1, 2)

t.alfa2 <- round(qt(1-alpha/2, n+m-2), 2)
s2p <- round(((n-1)*sigma21 + (m-1)*sigma22)/(n+m-2), 2)
se.est2 <- sqrt(s2p*(1/n + 1/m))
ic2 <- round(est + c(-1, 1)*t.alfa2*se.est2, 2)
```

Os tecidos do tipo A tem uma média amostral igual a $\bar{x}_A=`r xbar`$. Já os tecidos do tipo B têm média amostral de $\bar{x}_B=`r ybar`$. 

A variância populacional é igual a `r sigma2`, enquanto as variâncias amostrais são `r sigma21` e `r sigma22`, respectivamente.

**Suposições:** Como os tamanhos amostrais $n=m=`r n`$ são pequenos, devemos assumir os pesos dos tecidos dos dois tipos são normalmente distribuídos ou seja, $X_A \sim N(\mu_A, \sigma^2)$ e $X_B \sim N(\mu_B, \sigma^2)$. Além disso são independentes e com variâncias iguais.

## Exemplo (continuação) {.build}

Assumindo que as variâncias são iguais e **conhecidas** ($\sigma_1^2=\sigma_2^2=`r sigma2`$), um IC de 95% para $\mu_A - \mu_B$ é dado por:
$$\begin{aligned}
IC(\mu_A - \mu_B, 0.95) &= (\bar{x}_A - \bar{x}_B) \pm z_{0.025} \sqrt{\sigma^2 \left(\frac{1}{n} + \frac{1}{m} \right)} \\
&= (`r xbar` - `r ybar`) \pm `r z.alfa2` \sqrt{`r sigma2` \left(\frac{1}{`r n`} + \frac{1}{`r m`}\right)} \\
&= `r est` \pm `r z.alfa2` \times `r round(se.est1, 2)` \\
&= [`r ic1[1]`; `r ic1[2]`]
\end{aligned}
$$

Portanto, com um grau de confiança de `r (1-alpha)*100`\%, estimamos que a diferença entre os pesos médios dos tecidos do tipo A e tipo B está entre `r ic1[1]` e `r ic1[2]` mg. 


## Exemplo (continuação) {.build}

Vamos assumir agora que a variância populacional não fosse conhecida. 

Assumindo ainda que as variâncias são iguais mas **desconhecidas**, vamos então estimar a variância amostral combinada.

Sabendo que $s_1^2=`r sigma21`$, $s_2^2=`r sigma22`$ e $n=m=`r n`$ temos:
$$\begin{aligned}
s_p^2 &= \frac{(n-1)s_1^2 + (m-1)s_2^2}{n+m-2}\\
&= \frac{(`r n`-1) `r sigma21` + (`r m`-1)`r sigma22`}{`r n` + `r m` - 2} \\
&= `r s2p`
\end{aligned}$$

## Exemplo (continuação) {.build}
Nesse caso, um IC de 95% para $\mu_A - \mu_B$ é dado por:
$$\begin{aligned}
IC(\mu_A - \mu_B, 0.95) &= (\bar{x}_A - \bar{x}_B) \pm t_{n+m-2, 0.025} \sqrt{s_p^2 \left(\frac{1}{n} + \frac{1}{m} \right)} \\
&= (`r xbar` - `r ybar`) \pm `r t.alfa2` \sqrt{`r s2p` \left(\frac{1}{`r n`} + \frac{1}{`r m`}\right)} \\
&= `r est` \pm `r t.alfa2` \times `r round(se.est2, 2)` \\
&= [`r ic2[1]`; `r ic2[2]`]
\end{aligned}
$$

Portanto, com um grau de confiança de `r (1-alpha)*100`\%, estimamos que a diferença entre os pesos médios dos tecidos do tipo A e tipo B está entre `r ic2[1]` e `r ic2[2]` mg. 

Note que a margem de erro desse IC é maior que o caso anterior.

## Exemplo: tempo de adaptação {.build}
Num estudo comparativo do tempo médio de adaptação (em anos), uma amostra aleatória, de 50 homens e 50 mulheres de um grande complexo industrial, produziu os seguintes resultados:

  Estatística  | Homens | Mulheres
------| ------ | --------
Média | 3.2 | 3.7
Desvio Padrão | 0.8 | 0.9

Construa um IC de 95% para a diferença entre o tempo médio de adaptação para homens e mulheres.

*Fonte:* Adaptado de Morettin \& Bussab, Estatística Básica $5^a$ edição, pág 365.

## Exemplo (continuação) {.build}
```{r, echo=FALSE}
xbar <- 3.2
ybar <- 3.7

sigma1 <- 0.8
sigma2 <- 0.9
n <- m <- 50

## Intervalo de Confiança
alpha <- .05 
t.alfa2 <- round(qt(1-alpha/2, n+m-2), 2)

s2p <- round(((n-1)*sigma1^2 + (m-1)*sigma2^2)/(n+m-2), 2)

est <- xbar - ybar
se.est <- sqrt(s2p*(1/n + 1/m))
ic <- round(est + c(-1, 1)*t.alfa2*se.est, 2)
```

Veja que não sabemos a variância populacional, mas temos os desvios-padrão amostrais e estes são bem próximos. Então iremos assumir que as variâncias são iguais porém desconhecidas. 

Nesse caso, vamos então estimar a variância amostral combinada.

Sabendo que $s_1=`r sigma1`$, $s_2=`r sigma2`$ e $n=m=`r n`$ temos:
$$\begin{aligned}
s_p^2 &= \frac{(n-1)s_1^2 + (m-1)s_2^2}{n+m-2}\\
&= \frac{(`r n`-1) (`r sigma1`)^2 + (`r m`-1)(`r sigma2`)^2}{`r n` + `r m` - 2} \\
&= `r s2p`
\end{aligned}$$

## Exemplo (continuação) {.build}
Nesse caso, um IC de 95% para $\mu_H - \mu_M$ é dado por:
$$\begin{aligned}
IC(\mu_H - \mu_M, 0.95) &= (\bar{x}_H - \bar{x}_M) \pm t_{n+m-2, 0.025} \sqrt{s_p^2 \left(\frac{1}{n} + \frac{1}{m} \right)} \\
&= (`r xbar` - `r ybar`) \pm `r t.alfa2` \sqrt{`r s2p` \left(\frac{1}{`r n`} + \frac{1}{`r m`}\right)} \\
&= `r est` \pm `r t.alfa2` \times `r round(se.est, 2)` \\
&= [`r ic[1]`; `r ic[2]`]
\end{aligned}
$$

Com um grau de confiança de `r (1-alpha)*100`\%, estimamos que a diferença entre os tempos médios de adaptação entre homens e mulheres está entre `r ic[1]` e `r ic[2]` anos. 


## Intervalo de Confiança para duas proporções {.build}
Considere $X_1, \ldots,X_{n_1}$ e $Y_1, \ldots,Y_{n_2}$ duas amostras independentes de ensaios de Bernoulli tal que $X \sim b(p_1)$ e $Y \sim b(p_2)$, com probabilidade $p_1$ e $p_2$ de apresentarem uma certa característica.

Queremos encontrar um IC de confiança para a diferença entre as proporções $p_1$ e $p_2$, ou seja, um IC para $p_1 – p_2$. 

Em aulas anteriores vimos que:
$$\hat p_1 \sim N\left(p_1,\frac{p_1(1-p_1)}{n_1} \right) \quad \mbox{e} \quad  \hat p_2 \sim N\left(p_2,\frac{p_2(1-p_2)}{n_2} \right)$$

Como as variâncias de $\hat p_1$ e $\hat p_2$ dependem de $p_1$ e $p_2$ e, portanto, não são conhecidas, iremos usar uma estimativa dessas variâncias.


## Intervalo de Confiança para duas proporções {.build}
Ou seja,
$$\hat p_1 \sim N\left(p_1,\frac{\hat p_1(1 - \hat p_1)}{n_1} \right) \quad \mbox{e} \quad  \hat p_2 \sim N\left(p_2,\frac{\hat p_2(1 - \hat p_2)}{n_2} \right)$$

**Condições:** Todas as quantidades $n_1\hat p_1, \; n_1(1- \hat p_1), \; n_2\hat p_2 \; \mbox{ e } \; n_2(1- \hat p_2)$ devem ser pelo menos igual a 10 para que a aproximação pela normal seja válida.

Então,
$$Z = \frac{(\hat p_1 - \hat p_2) - (p_1 - p_2)}{\sqrt{\frac{\hat p_1(1 - \hat p_1)}{n_1} + \frac{\hat p_2(1 - \hat p_2)}{n_2}}} \sim N(0, 1)$$


## Intervalo de Confiança para duas proporções {.build}
Similar com o que fizemos para uma proporção, podemos então construir um IC de $100(1-\alpha)\%$ para $p_1 - p_2$ da seguinte forma:

$$P(-z_{\alpha/2} \leq Z \leq z_{\alpha/2}) = P \left( -z_{\alpha/2} \leq \frac{(\hat p_1 - \hat p_2) - (p_1 - p_2)}{\sqrt{\frac{\hat p_1(1 - \hat p_1)}{n_1} + \frac{\hat p_2 (1 - \hat p_2)}{n_2}}} \leq z_{\alpha/2}\right) = 1-\alpha$$

Então, um IC de $100(1-\alpha)\%$ para $p_1 - p_2$ é dado por:
$$IC(p_1 - p_2, 1-\alpha) = (\hat p_1 - \hat p_2) \pm z_{\alpha/2} \sqrt{\frac{\hat p_1 (1 - \hat p_1)}{n_1} + \frac{\hat p_2 (1 - \hat p_2)}{n_2}}$$


## Exemplo {.build}
Para o lançamento da nova embalagem de um sabonete a divisão de criação estuda duas propostas:

*	A: amarela com letras vermelhas ou

*	B: preta com letras douradas

Eles acreditam que a proposta A chama mais a atenção que B.

Realizaram uma pesquisa em dois supermercados “semelhantes” e perguntaram para um total de 1000 clientes se eles haviam notado a embalagem e então pediram para descrevê-la. Os resultados estão na  tabela seguir.

## Exemplo (continuação) {.build}
```{r, echo=FALSE}
x1 <- 168
n1 <- 400
p1 <- x1/n1

x2 <- 180
n2 <- 600
p2 <- x2/n2

alpha <- .05 
z.alfa2 <- round(qnorm(1-alpha/2), 2)

est <- p1-p2
se.est <- sqrt(p1*(1-p1)/n1 + p2*(1-p2)/n2)
ic <- round(est + c(-1, 1)*z.alfa2*se.est, 3)
```

Proposta | Notaram | Não Notaram | Total
-------- | ------- | ----------- | -----
A | 168 | 232 | 400
B | 180 | 420 | 600
Total | 348 | 652 | 1000

* Seja $p_A$ a proporção de pessoas que notaram a proposta A e $p_B$ a proporção de pessoas que notaram a proposta B.

* Encontre um IC de 95% para $p_A – p_B$

* Usando os dados da tabela:
$$\hat p_A = \frac{168}{400}=`r p1` \quad \mbox{e} \quad \hat p_B = \frac{180}{600}=`r p2` $$

## Exemplo (continuação) {.build}
Veja que as condições são satisfeitas.

Então um IC de 95% para $p_A - p_B$ é dado por:
$$\begin{aligned}
IC(p_A - p_B, `r 1-alpha`) &= (\hat p_1 - \hat p_2) \pm z_{0.025} \sqrt{\frac{\hat p_1 (1 - \hat p_1)}{n_1} + \frac{\hat p_2 (1 - \hat p_2)}{n_2}} \\
&= (`r p1` - `r p2`) \pm `r z.alfa2` \sqrt{\frac{`r p1` (`r 1-p1`)}{`r n1`} + \frac{`r p2` (`r 1-p2`)}{`r n2`}} \\
&= `r est` \pm `r z.alfa2` \times `r round(se.est, 3)` \\
&= [`r ic[1]`; `r ic[2]`]
\end{aligned}
$$

Portanto, com um grau de confiança de `r (1-alpha)*100`\%, estimamos que a diferença entre as  proporções $p_A$ e $p_B$ está entre `r ic[1]` e `r ic[2]`. 


## Exemplo: Ensaio Clínico {.build}
Um ensaio clínico é realizado para avaliar um novo tipo de tratamento contra uma doença e comparar os resultados com aqueles obtidos usando o tratamento tradicional. 

Dos 50 pacientes tratados com o tratamento novo, 36 se curaram e dos 45 tratados com o antigo 29 se curaram. 

Seja $p_1$ a proporção de curados com o tratamento novo e $p_2$ a proporção de curados com o tratamento antigo.

Encontre um IC de 99% para $p_1 - p_2$.

## Exemplo (continuação) {.build}
```{r, echo=FALSE}
x1 <- 36
n1 <- 50
p1 <- x1/n1

x2 <- 36
n2 <- 45
p2 <- x2/n2

alpha <- .01
z.alfa2 <- round(qnorm(1-alpha/2), 2)

est <- p1-p2
se.est <- sqrt(p1*(1-p1)/n1 + p2*(1-p2)/n2)
ic <- round(est + c(-1, 1)*z.alfa2*se.est, 3)
```

A proporção de curados pelos tratamentos novo e antigo são, respectivamente:
$$\hat p_1 = \frac{36}{50}=`r p1` \quad \mbox{e} \quad \hat p_2 = \frac{29}{45}=`r p2` $$

Então um IC de 99% para $p_1 - p_2$ é dado por:
$$\begin{aligned}
IC(p_1 - p_2, `r 1-alpha`) &= (`r p1` - `r p2`) \pm z_{0.005} \sqrt{\frac{`r p1` (`r 1-p1`)}{`r n1`} + \frac{`r p2` (`r 1-p2`)}{`r n2`}} \\
&= `r est` \pm `r z.alfa2` \times `r round(se.est, 3)` \\
&= [`r ic[1]`; `r ic[2]`]
\end{aligned}
$$

Portanto, com um grau de confiança de `r (1-alpha)*100`\%, estimamos que a diferença entre as  proporções de curados pelos tratamentos novo e antigo está entre `r ic[1]` e `r ic[2]`. 



## Leituras

* [Ross](http://www.sciencedirect.com/science/article/pii/B9780123743886000107): capítulo 10. 
* [OpenIntro](https://www.openintro.org/stat/textbook.php): seção 5.3.1. e 6.2.2
* Magalhães: capítulo 9.

##

Slides produzidos pelos professores:

* Samara Kiihl

* Tatiana Benaglia

* Benilton Carvalho
